【裁判字號】    87,簡上,419
【裁判日期】    890628
【裁判案由】    清償債務
【裁判全文】
臺灣臺北地方法院民事判決  八十七年度簡上字第四一九號
    上  訴  人  甲○○
                乙○○
    共      同
    訴訟代理人  林明正律師
    複  代理人  蘇漢祥律師
    被上訴人    萬泰商業銀行股份有限公司  設台北市○○○路○段三九號
    法定代理人  丙○○      設台北市○○○路○段三九號
    訴訟代理人  戊○○      住台北市○○○路○段二二四號
                丁○○      住台北市○○路三二八號八樓之一
右當事人間請求清償債務事件，上訴人對於中華民國八十七年五月十九日本院台北簡
易庭八十七年度北簡字第五一三六號第一審判決提起上訴，本院判決如左：
    主    文
上訴駁回。
原判決所命給付之本金部分，金額減縮為新台幣貳拾壹萬貳仟伍佰捌拾壹元。
第二審訴訟費用（被上訴人減縮請求之新台幣參萬柒仟壹佰玖拾肆元部分之訴訟費用
除外）由上訴人負擔。
    事    實
甲、上訴人方面：
壹、聲明：
一、原判決廢棄。
二、駁回被上訴人第一審之訴及假執行之聲請。
貳、陳述：除與原審判決書所載相同者茲予引用外，補稱：
一、上訴人前已繳清上訴人承認之新台幣（以下同）三萬七千一百九十四元部分，被
    上訴人卻仍重複請求。
二、上訴人甲○○於民國八十五年一月九日已自美返國，上訴人乙○○於八十一年後
    始終在國內，故上訴人不可能於八十五年一月十日及十一日在美消費。
三、信用卡付款授權書上之上訴人甲○○之英文簽名，與該上訴人之美國德州臨時駕
    照上英文簽名、美國德州超速警告書上英文簽名、信用卡上英文簽名，均不相同
    ，該授權書上之上訴人甲○○之英文簽名，並非該上訴人所簽，且該授權書內所
    載之安全號碼、工作地點及電話號碼均有誤，該授權書顯係偽造。
四、上訴人甲○○之美國德州臨時駕照於八十五年一月十五日到期，該上訴人於八十
    五年一月九日返台，返台前交給朋友蔡勇（目前尚在美國），蔡勇於八十五年一
    月十六日換回原始駕照後交予詹益順。
五、上訴人甲○○於返國後在八十五年一月二十日刷卡被拒，乃立刻與被上訴人聯絡
    ，並於同年二月初赴被上訴人處將信用卡剪掉。
六、該上訴人之信用額度僅十六萬元，持卡人在美購物二十餘萬元，顯然該消費者並
    不知該信用卡額度為多少，終至刷爆。
乙、被上訴人方面：
壹、聲明：
一、駁回上訴。
二、本金部分減縮請求為請求上訴人給付二十一萬二千五百八十一元。
貳、陳述：除與原審判決書所載相同者茲予引用外，補稱：
一、上訴人已繳清被上訴人起訴請求金額中之三萬七千一百九十四元，故被上訴人就
    本金部分減縮請求為請求上訴人給付二十一萬二千五百八十一元。
二、系爭消費係由信用卡持有人填具信用卡付款授權書、並檢附系爭信用卡正面影本
    及美國德州臨時駕照影本，以郵購或電腦網路方式向特約商店購物。因不是現場
    交易，才會有留存上開證件資料之情形。又該信用卡正面影本因影印之故而較模
    糊，但仍可判識，且若該信用卡（包括卡號）如有錯誤，則特約商店豈會接受，
    甚而取得授權密碼。
三、上訴人甲○○自認其信用卡及美國德州臨時駕照為其所有且無遺失，則其自應負
    保管之責。況前述消費已由特約商店提出持卡人消費時所出示之相關資料無誤，
    上訴人若否認有該消費，須負舉證責任。
四、該上訴人之信用額度在國內為十六萬元，但依約於國外可調高其信用額度，但上
    訴人返國後則調回原始額度。系爭消費係於國外為之，在已調高之信用額度內，
    故不會發生刷卡遭拒之情形，返國才會。
參、證據：援用於原審之立證方法，並提出信用卡付款授權書、信用卡正面、美國德
    州臨時駕照、應繳金額說明表、發卡銀行通知明細表、信用卡約定條款。
丙、本院依職權向內政部入出境管理局調取上訴人自八十四年一月一日至八十五年六
    月一日之入出境資料、通知訊問證人詹益順。
    理    由
一、被上訴人於原審起訴主張：上訴人甲○○於八十四年六月十四日邀同上訴人乙○
    ○為附卡申請人，向被上訴人提出申請並領用信用卡，依約上訴人得於特約商店
    消費，但應於次月繳款截止日前向被上訴人清償，逾期應另給付按日息萬分之五
    點四計算之利息及以該利息按百分之十計算之違約金。被上訴人自八十四年十二
    月二十七日起至八十五年一月十一日止消費記帳之款項尚餘二十四萬九千七百七
    十五元未付，故請求上訴人應連帶給付被上訴人上開金額及自八十五年二月二十
    一日起至清償日止按日息萬分之五點四計算之利息及按上開利息百分之十計算之
    違約金。（嗣因上訴人已繳清被上訴人起訴請求金額中之三萬七千一百九十四元
    ，故被上訴人於第二審就本金部分減縮請求為請求上訴人給付二十一萬二千五百
    八十一元）
二、上訴人則以：上訴人甲○○於八十五年一月九日已自美返國，上訴人乙○○於八
    十一年後始終在國內，故上訴人不可能於八十五年一月十日及十一日在美消費系
    爭款項；信用卡付款授權書上之上訴人甲○○之英文簽名，與該上訴人之美國德
    州臨時駕照上英文簽名、美國德州超速警告書上英文簽名、信用卡上英文簽名，
    均不相同，該授權書上之上訴人甲○○之英文簽名，並非該上訴人所簽，且該授
    權書內所載之安全號碼、工作地點及電話號碼均有誤，該授權書顯係偽造等語置
    辯。
三、按信用卡交易係由發卡機構為持卡人提供「信用」，透過簽帳之方式，於實際交
    易後方為清償之結算，其特徵在持卡人無須攜備現金，得以信用卡在信用額度內
    交易，獲取財物、服務，是信用卡屬資格證券，表彰記帳消費之資格，特約商店
    人員憑卡受理簽帳交易時，毋庸另行核對持卡人之身分證件，持卡人於交易時，
    雖須在簽帳單上簽名，特約商店人員並應以善良管理人之注意核對卡上之簽名與
    簽帳單上之簽名是否相同。惟在以郵購或電腦網路等非現場交易方式向特約商店
    購物或其他消費情形，特約商店係取得可自消費者之信用卡帳戶內扣款之授權，
    及由消費者自行提出之信用卡資料，並要求消費者提出身分證件以供核對，其風
    險雖較現場交易為高，然消費者與持卡人之同一性仍足以辨認，故若經持卡人與
    發卡機構約定可如此為之，消費者（持卡人）即可與特約商店以此等非現場方式
    交易，而消費者（持卡人）自亦須就此種交易負責。
四、次按訂立契約之當事人，相互間權利義務本應適用契約之約定。消費者保護法第
    十一條第二項、第十二條固分別規定，定型化契約條款如有疑義時，應為有利於
    消費者之解釋；定型化契約中之條款違反誠信原則，對消費者顯失公平者，無效
    。如違反平等互惠原則者，推定其顯失公平。而信用卡契約為企業經營者之發卡
    機構為與不特定多數人訂立契約之用而單方預先擬定之契約條款，由消費者申請
    經發卡機構核准後成立，屬定型化契約而有該等規定之適用。惟信用卡既有前述
    功能，乃有頗高之財產價值，自製作完成起，即存有遭冒用之風險，而該風險自
    應由參與交易之當事人，包括發卡機構、持卡人、特約商店，各按所得注意之範
    圍，盡相當之注意義務，就信用卡之發卡、保管、使用方式、核對等事項妥慎處
    理藉資防範、避免，而該風險如果發生，當須由注意能力所及者負擔之，方屬公
    平。此以言，如持卡人祇願由特約商店以核對信用卡上之簽名與簽帳單上之簽
    名筆跡是否符合之方法，確保實際消費之人與持卡人之同一性，則儘可與發卡機
    構如此約定，或祇與提出如此約定之發卡機構訂約而領用其信用卡。
五、本件上訴人於申領系爭信用卡時兩造之約定條款第五條第二項規定：「甲方（按
    即持卡人之上訴人）（憑信用卡向各該信用卡之特約商店簽帳消費情形）如依信
    用卡或一般交易習慣、方法、型態，無須使用簽帳單及當場簽名之消費時，如以
    電話訂購、郵購、電訊網路服務．．．等，甲方不得以未簽名為理由，作為拒繳
    應付款項之抗辯。」「甲方同意其所簽之簽帳單或乙方（按即為發卡機構之被上
    訴人）指定之其他憑證、電腦單據、其影印本之效力與正本之效力相同，乙方無
    需取具正本為之證明。」此係兩造就上訴人使用系爭信用卡以非現場方式與特約
    商店交易場合，以其他證明方法取代簽名，作為辨認消費者確係持卡人之憑藉之
    約定，揆諸前揭說明，此約定尚難認有違反公序良俗，或違反誠信原則、違反平
    等互惠原則而對上訴人顯失公平之情形，該約定自非無效。上訴人辯稱系爭簽帳
    消費係他人冒用上訴人名義之信用卡資料及身分證件為之等語；而接受系爭簽帳
    消費之特約商店，留存有於交易時要求實際消費之人提出之信用卡付款授權書、
    信用卡正面影本、美國德州臨時駕照影本，依常情應非只須於簽帳單簽名、無須
    提出身分證件等之持卡現場交易，且上訴人對於被上訴人指稱此係非現場交易，
    並無爭執，故此應係非現場交易無訛。則上訴人對該等消費款項是否應負清償責
    任，自須以上揭約定為斷。
六、經查，（一）上訴人指稱上訴人甲○○於返國後在八十五年一月二十日刷卡被拒
    ，乃立刻與被上訴人聯絡，並於同年二月初赴被上訴人處將信用卡剪掉等語；是
    上訴人自承於八十五前二月初剪掉系爭信用卡之前，該信用卡並無遺失或被竊情
    事。（二）上訴人另指稱上訴人甲○○之美國德州臨時駕照於八十五年一月十五
    日到期，該上訴人於八十五年一月九日返台，返台前交給朋友蔡勇（目前尚在美
    國），蔡勇於八十五年一月十六日換回原始駕照後交予詹益順等語；詹益順亦到
    庭證稱：蔡勇於八十五年五月交付上訴人甲○○之原始駕照予伊，伊於八十五年
    七月底由美返台後馬上交還該原始駕照予該上訴人，伊未使用過該上訴人之駕照
    及影本，經手的只有駕照，沒有信用卡等其他文件等語；是該美國德州臨時駕照
    於換回原始駕照前，亦在該上訴人或其託付之友人保管中，而無遺失或被竊情事
    。（三）乃本件所涉持卡消費記帳之期間為自八十四年十二月二十七日起至八十
    五年一月十一日止，於該期間內，上訴人甲○○之信用卡及美國德州臨時駕照均
    在其本人或其託付之友人保管中，而無遺失或被竊情事。雖上訴人指系爭持卡消
    費係由他人冒用上訴人甲○○之名義為之，信用卡付款授權書內上訴人甲○○名
    義之簽名並非其所為。然縱屬真實，上訴人甲○○並不否認卷附信用卡影本及美
    國德州臨時駕照影本之真正（參見本院卷第二三頁準備程序筆錄），該二文件竟
    可連同信用卡付款授權書一起交予特約商店，而該授權書內所填載之信用卡卡號
    正確無誤（見本院卷第三０、三六頁）、所填載之駕照號碼確即為上開臨時駕照
    之號碼（見本院卷第三０、三一頁），顯見亦係該上訴人得控制其所保管之信用
    卡、臨時駕照之情況下遭使用其各該影本而冒用，該上訴人依前揭約定條款第五
    條第二項之約定，仍須就因此所生消費款項負清償之責。（四）而系爭信用卡之
    附卡使用人即上訴人乙○○依前揭約定條款第二條後段「正附卡全部應付款項由
    正附卡申請人負連帶清償責任」之規定，亦負清償責任。
七、從而被上訴人依兩造間之約定，請求上訴人連帶給付系爭持卡消費款項二十四萬
    九千七百七十五元及自八十五年二月二十一日起至清償日止按日息萬分之五點四
    計算之利息及按上開利息百分之十計算之違約金（但因上訴人已繳清被上訴人起
    訴請求金額中之三萬七千一百九十四元，故被上訴人於第二審就本金部分減縮請
    求為請求上訴人給付二十一萬二千五百八十一元），為有理由，應予准許。原審
    為上訴人敗訴之判決並依聲請為假執行之宣告，核無不合。上訴意旨指摘原判決
    不當，求予廢棄改判，為無理由，應駁回其上訴。
據上論結，本件上訴為無理由，依民事訴訟法第四百三十六條之一第三項、第四百四
十九條第一項、第七十八條，判決如主文。
中      華      民      國    八十九    年      六      月    二十八    日
                                            民事第五庭審判長法官  林瑞斌
                                                            法官  歐陽漢菁
                                                            法官  陳惠生
右為正本係照原本作成
本判決不得上訴
中      華      民      國    八十九    年      六      月      二十八  日
                                                      法院書記官  魏淑娟


司法院資訊處製作；財團法人民間司法改革基金會備份。
